【裁判字號】    89,聲再,139
【裁判日期】    891103
【裁判案由】    聲請再審
【裁判全文】
臺灣高等法院高雄分院刑事裁定                    八十九年度聲再字第一三九號
      再審聲請人
      即受判決人  甲○○○
右列聲請人因詐欺案件，對於本院八十九年度上易字第四號中華民國八十九年六月七
日確定判決（臺灣屏東地方法院八十八年度易字第四號、八十八年度偵字第五一八七
號），聲請再審，本院裁定如左：
      主      文
再審之聲請駁回。
      理      由
一、聲請再審意旨略以：按不得上訴於第三審法院之案件除前條規定外，其經第二審
    判決確定之有罪判決，如就如生影響於判決之重要證據漏未審酌者，亦得為受判
    決人之利益，聲請再審，刑事訴訟法第四百二十一條定有明文。原確定判決認定
    再審聲請人即被告甲○○○詐欺，確有不實，茲分述理由如下：（一）本案共同
    告訴人陳葦綾於台灣屏東地方法院八十八年十月十四日審理時證述：「（被告向
    佟家平借二十萬，你是否在場？）有，被告以欠會錢向佟家平借的，佟家平將印
    章、存摺拿給她領」等語，又佟家平供述認識被告二十幾年，審酌陳葦綾上述證
    詞及佟家平之供述，另參以此次借款佟家平未要求被告書立借據，亦未要求簽發
    任何票據，可見被告供述與告訴人佟家平是認識多年的朋友，佟家平於八十五年
    間借款二十萬予被告，乃佟家平與被告言談間，知被告需錢付會款，佟家平主動
    表示好意，願先借款二十萬元予被告，應屬真實，足認被告並無以其子許克倫經
    商需款週轉為由，向佟家平借款，以詐取款項，原確定判決漏未審酌陳葦綾上述
    證詞，逕採告訴人佟家平及歐華娣片面之指述，致認被告以其子許克倫經商需款
    週轉為由，向佟家平借款二十萬元，又以相同理由先後向歐華娣借款三十萬元及
    二十萬元，涉有詐欺犯行，洵有就足以生影響於判決之重要證據漏未審酌之違誤
    。（二）台灣屏東地方法院八十八年六月三十日審理時告訴人廖鄭美桂陳述「認
    識被告十幾年，知道八十二年間被告賣房地之事，被告有償還部分債務」，告訴
    人歐華娣陳述「認識被告二十幾年，八十二年間有聽說被告賣房地」，告訴人佟
    家平陳述「認識被告二十幾年，八十四年三月十日被告召會時還欠我一百萬元」
    ，由上告訴人陳述，告訴人均係被告一、二十年之朋友，知悉被告八十二年間賣
    土地還債，甚或告訴人本身亦為被告之債權人，而被告有部分債務尚未清償。又
    觀諸卷附告訴人告訴狀附互助會單，告訴人陳葦綾（會單載葦玲花屋即編號6.7.
    ）、歐華娣（會單載東平旅行社即編號8.9.）、鄭美桂（會單載王子百貨行即編
    號 2.）參加前述被告召組之五萬元互助會；告訴人陳葦綾（編號 2.6.）、佟家
    平（會單載勝利自助餐編號4.5.）、鄭美桂（會單載王子百貨行即編號8.9.）、
    歐華娣（會單載東平旅行社即編號10.11.）參加前述被告召組之三萬元互助會；
    告訴人佟家平（會單載任媽媽即編號4.5.6.）、鄭美桂（會單載王子百貨行即編
    號7.8.9.）、陳葦綾（編號10.11.12.）、歐華娣（編號13.14.15.）參加前述被
    告召組之二萬元互助會；又被告參加告訴人陳葦綾召組之五萬元互助會；告訴人
    鄭美桂（會單載王子百貨行即編號 3.4.）、佟家平（會單載勝利自助餐編號8.9
    .）、歐華娣（編號 22.23.）均有參加；另被告參加告訴人佟家平召組之三萬元
    互助會，告訴人鄭美桂（會單載廖媽媽即編號 8.9.10.）、陳葦綾（會單載陳老
    師即編號 13.14.15.）亦有參加，可見告訴人對於前述被告召組互助會及參加互
    助會之情形，均有了解。因此，審酌告訴人上揭陳述及告訴人告訴狀附互助會單
    ，足認告訴人知悉被告財務狀況支付能力，且知悉被告自己召組及參加互助會之
    情形，原確定判決漏未審酌上述證據資料，致認被告辯稱告訴人知其財務狀況，
    並無詐騙云云不可採信，並因而認被告涉有詐欺犯行，洵有就足生影響於判決之
    重要證據漏未審酌之違誤。（三）告訴人廖鄭美桂參加前述被告招組之五萬元互
    助會，於止會前均係死會，此由告訴人鄭美桂於台灣屏東地方法院八十八年十月
    十四日審理時陳述「（參加被告的互助會有幾會？）二萬元的三會，標一會，三
    萬元的三會，標一會，每月我應繳三千七百五十元，是得標、未得標相抵之差額
    」，僅陳述就前述被告招組之三萬元、二萬元之互助會尚有活會，並未陳述就前
    述被告招組之五萬元互助會有活會，可為稽證，乃原確定判決漏未審酌告訴人廖
    鄭美桂上述證詞，致認廖鄭美桂為活會會員，而認被告於前述招組之五萬元互助
    會，向告訴人廖鄭美桂詐取款項，亦有就足生影響於判決之重要證據漏未審酌之
    違誤。（四）告訴人鄭美桂於台灣屏東地方法院八十八年十月十四日審理時自承
    「二萬元的三會，標一會，三萬元的三會，標一會，每月我應繳三千七百五十元
    ，是得標、未得標相抵之差額」，即告訴人鄭美桂亦承認活會、死會會款相抵，
    其尚欠被告會款。查鄭美桂於八十五年八月及八十五年六月分別標得三萬元及二
    萬元會款所簽發之未載到期日之本票，目前均已罹於消滅時效，而得拒絕給付票
    款，而依告訴人鄭美桂所提資料，僅歐華娣就鄭美桂標取會款（死會）而由其夫
    廖招厚簽發之三萬元本票二張，聲請裁定准許強制執行，即於票據權利罹於消滅
    時效前，僅歐華娣行始票據權利，此外，並無其他人向告訴人訴追票款，原確定
    判決漏未審酌上述證據資料，致認告訴人鄭美桂對持有其所簽發本票之人仍有給
    付票款義務，且已被訴追，而未採被告所陳告訴人鄭美桂尚欠會款，並未詐取告
    訴人鄭美桂會款之詞，而認被告於召組之三萬元及二萬元互助會有詐取告訴人鄭
    美桂款項，亦有就足生影響於判決之重要證據漏未審酌之違誤。（五）證人鄭勤
    於八十七年八月廿五日檢察官偵查時即證述「（八十五年五月二十五日參加二萬
    元的會？）我與他合夥」，另於鈞院八十九年二月一日審理時證述「二萬元的會
    我和甲○○○公家的，會錢一人繳一萬」等語，由上證人鄭勤證詞，被告於召組
    之二萬元互助會，並未冒用鄭勤名義入會，乃鄭勤與被告合夥而以鄭勤名義參加
    一會，原確定判決漏未審酌證人鄭勤上揭證詞，致認被告於召組之二萬元互助會
    ，冒用鄭勤名義入會，以口頭對各活會會員佯稱鄭勤得標，而認被告涉有詐欺犯
    行，亦有就足生影響於判決之重要證據漏未審酌之違誤。（六）被告於八十五年
    十月止會後，即將自己參與林良貞為會首之互助會繳付活會會款而持有之面額十
    萬元之支票九張交予告訴人歐華娣以償付會款，告訴人歐華娣於台灣屏東地方法
    院八十八年十一月十一日審理時亦承認上情，而如前所陳，被告交付予告訴人歐
    華娣之九張支票，乃被告參加其他互助會繳付活會會款而持有之支票，被告將此
    九張支票交付歐華娣，歐華娣持該等支票向發票人（包括廖鄭美桂、陳葦綾）請
    求給付票款，歐華娣所得票款，即被告償還之款項，被告未曾表示返還告訴人歐
    華娣三、四十萬元係告訴人廖鄭美桂、陳葦綾因不願其支票退票而兌現於歐華娣
    ，均非被告償還之款項。原確定判決漏未審酌上揭告訴人歐華娣承認之詞，而認
    歐華娣兌領之支票款項非被告償還之款項，因而認被告於八十五年十月倒會後，
    未再支付死會會款，據而認被告涉有詐欺犯行，亦有就足生影響於判決之重要證
    據漏未審酌之違誤。僅依刑事訴訟法第四百二十一條聲請再審，請准以再開審判
    程序，以符法紀。
二、查有罪之判決確定後，為受判決人之利益聲請再審，必其聲請之理由合於刑事訴
    訟法第四百二十條第一項所定情形之一及第四百二十一條有足以影響於判決之重
    要證據漏未審酌者，始准許之。再同法第四百二十一條之所謂重要證據漏未審酌
    ，乃指第二審判決前已發見提出之證據，有未予審酌者而言。苟原確定判決之證
    據，雖未審酌，然與判決之結果無影響者，自不得據以聲請再審。
三、經查：（一）告訴人陳葦綾雖於台灣屏東地方法院八十八年十月十四日審理時證
    述：「（被告向佟家平借二十萬，你是否在場？）有，被告以欠會錢向佟家平借
    的，佟家平將印章、存摺拿給她領」等語，然亦證述：「（被告向歐華娣借二十
    萬、三十萬元，你是無看到？）沒有。」等語，可見被告向告訴人歐華娣借款之
    事，告訴人陳葦綾並不在場，且不知情，因此不得以告訴人陳葦綾上開「被告以
    欠會錢向佟家平借的，佟家平將印章、存摺拿給她領」等證詞，據以推定被告向
    歐華娣借款亦是相同之情形，且被告向佟家平借二十萬元，是被告以需錢付會款
  為由開口向佟家平借錢，告訴人佟家平始借款二十萬元予被告。至被告有無以其
    子許克倫經商需款週轉為由，向告訴人歐華娣借款，以詐取款項，告訴人陳葦綾
    並不在場，亦無第三人在場聽聞，告訴人歐華娣又為如此之指訴，原確定判決當
    然採信告訴人歐華娣之指述，姑且不論被告係以其子許克倫經商需款週轉或需錢
    繳會款為由向告訴人佟家平及歐華娣借錢，告訴人佟家平及歐華娣如已知悉被告
    之經濟狀況如此惡劣，豈有願意再借錢給被告之理，足見告訴人佟家平及歐華娣
    借錢給被告，實係被告隱瞞其清償債務之能力，因此而陷於錯誤所致，原確定判
    決雖未審酌陳葦綾上述證詞，逕採告訴人佟家平之指述，致認被告以其子許克倫
    經商需款週轉為由，向佟家平借款二十萬元，涉有詐欺犯行，然與判決之結果並
    無影響者，因此並無就足以生影響於判決之重要證據漏未審酌之可言。（二）被
    告辯稱告訴人均知悉被告財務狀況支付能力，且知悉被告自己召組及參加互助會
    之情形，並無詐騙云云。然查被告於偵查中自承其於八十二年間經營生意失敗，
    女兒得病花很多錢，又賣土地賠償債權人所以邀會還債，其每月要支付七、八十
    萬元之會款，並無工作，僅靠飼料公司一年有時分一、二百萬元之紅利及向兒子
    拿錢，其他沒有收入等語（見偵卷第七十五、七十六頁），顯見其借款及招組或
    參加互助會當時已無支付能力。參以被告於原審時供稱：「（你為何借用別人名
    義參加，告訴人如都同意，何不以自己名義參加？）怕會員害怕而不敢參加。」
    等語（見原審卷第四十四頁背面），足見告訴人等如均知悉被告財務狀況支付能
    力，且知悉被告自己召組及參加互助會時有借他人名義參加之情形，被告進可大
    方告訴會員或會首，為何會「怕會員害怕而不敢參加」？實令人不解！可見告訴
    人等人係被被告所欺瞞，並不知悉被告無支付能力或被告自己招組或參加多組互
    助會，以會養會之實際情形，再審聲請人以原確定判決漏未審酌上述告訴人之陳
    述及參加互助會之情形等證據資料，而有就足生影響於判決之重要證據漏未審酌
    之違誤，顯有誤會。（三）告訴人鄭美桂雖於台灣屏東地方法院八十八年十月十
    四日審理時陳述：「（參加被告的互助會有幾會？）二萬元的三會，標一會，三
    萬元的三會，標一會，每月我應繳三千七百五十元，是得標、未得標相抵之差額
    」等語，僅陳述就前述被告招組之三萬元、二萬元之互助會尚有活會，並未陳述
    就前述被告招組之五萬元互助會有活會，然告訴人廖鄭美桂於偵查中即已指稱：
    「我參加（被告）五萬元三會標二會。」等語（見偵查卷第五十六頁），可見告
    訴人廖鄭美桂參加前述被告招組之五萬元互助會共三會，二會死會，一會活會，
    原確定判決審酌告訴人廖鄭美桂上述證詞，致認告訴人廖鄭美桂為活會會員，而
    認被告於前述招組之五萬元互助會，向告訴人廖鄭美桂詐取款項，並無錯誤，再
    審聲請人僅以告訴人廖鄭美桂於原審之陳述，未再仔細詳閱卷內有關資料，斷章
    取義，遽以認定原確定判決就上開告訴人鄭美桂在原審之證詞足生影響於判決之
    重要證據漏未審酌，而據以聲請再審，尚有未當。（四）告訴人鄭美桂雖於台灣
    屏東地方法院八十八年十月十四日審理時自承「二萬元的三會，標一會，三萬元
    的三會，標一會，每月我應繳三千七百五十元，是得標、未得標相抵之差額」等
    語，即告訴人鄭美桂亦承認活會、死會會款相抵，其尚欠被告會款。然告訴人鄭
    美桂二萬元及三萬元均尚有二會活會，鄭美桂於八十五年八月及八十五年六月分
    別標得三萬元及二萬元會款所簽發之未載到期日之本票，告訴人歐華娣就鄭美桂
    標取會款（死會）而由其夫廖招厚簽發之三萬元本票二張，聲請裁定准許強制執
    行，可見告訴人鄭美桂對持有其所簽發本票之人仍有給付票款義務，即使罹於消
    滅時效，而得拒絕給付票款，但持票人仍得依其他法律關係請求告訴人鄭美桂給
    付會款，告訴人鄭美桂不得因此而解免其給付會款之責任，因此告訴人鄭美桂雖
    陳稱：「每月我應繳三千七百五十元（給被告），是得標、未得標相抵之差額」
    ，然此僅係告訴人鄭美桂與被告間之會款而已，並不包括告訴人鄭美桂得標會已
    簽發本票給活會會員，應付給活會會員之會款，因此不得以目前除歐華娣外，並
    無其他人向告訴人訴追票款，而認定告訴人鄭美桂對於自己所簽發之本票不必負
    支付責任，因此亦無原確定判決就足生影響於判決之重要證據漏未審酌之情事。
    （五）證人鄭勤雖於八十七年八月廿五日檢察官偵查時即證述：「（八十五年五
    月二十五日參加二萬元的會？）我與他合夥」等語，另於原確定判決八十九年二
    月一日審理時證述：「（你有無參加甲○○○之互助會？）我參加後借給甲○○
    ○標，我繳二、三會後，後來都由甲○○○繳，她何時得標我忘記了，得標後五
    萬元這會的票是開許克倫的票。」、「（三萬元這會你有無參加？）三萬元這會
    我有借給他，因為是鄰居，知道他困難，所以借給他，三萬元得標後的票何人開
    的，我忘記了。二萬元的會我和甲○○○公家的，會錢一人繳一萬」等語，但證
    人鄭勤於偵查中亦證述：「我沒有拿到半毛會款。」、「五萬元及三萬元之互助
    會，我都沒有跟，我同意她以我名義跟會。」、「我沒有錢，她說她會負責。」
    等語（見偵查卷第六十二頁背面、第六十三頁），由以上證人鄭勤之證詞可知，
    證人鄭勤對於被告招募之五萬元、三萬元互助會，究竟係純粹借名義給被告？或
    是自己參加後頂讓給被告？抑是自己參加而借給被告標？先後所證不一，尚難盡
    信；而被告召組之二萬元互助會，表面上雖係鄭勤與被告合夥，而以鄭勤名義參
    加一會，但事實上鄭勤並未參加，否則豈有證人鄭勤會錢分文均未拿到？且會款
    之事均由被告負責之理！因此原確定判決不採信證人鄭勤之證詞，致認被告於召
    組之二萬元互助會，冒用鄭勤名義入會，以口頭對各活會會員佯稱鄭勤得標，而
    認被告涉有詐欺犯行，尚屬有據。原確定判決並無就足生影響於判決之重要證據
    漏未審酌之可言。（六）被告於八十五年十月止會後，即將自己參與林良貞為會
    首之互助會繳付活會會款而持有之面額十萬元之支票九張交予告訴人歐華娣以償
    付會款，告訴人歐華娣於台灣屏東地方法院八十八年十一月十一日審理時亦承認
    上情，而如前所陳，被告交付予告訴人歐華娣之九張支票，乃被告參加其他互助
    會繳付活會會款而持有之支票，被告將此九張支票交付歐華娣，歐華娣持該等支
    票向發票人（包括廖鄭美桂、陳葦綾）請求給付票款，因告訴人廖鄭美桂、陳葦
    綾不願其支票退票而兌現於歐華娣，果如告訴人廖鄭美桂、陳葦綾亦因被告尚欠
    其會款，不願再受損失，亦可不讓該九張支票兌現，可見告訴人歐華娣所得上開
    九張票款，並非被告所償還之款項，並無疑義，原確定判決亦為如此認定，並無
    不當，再審聲請人以原確定判決漏未審酌上揭告訴人歐華娣承認之詞，亦有就足
    生影響於判決之重要證據漏未審酌之違誤，應有誤會。原確定判決已就再審聲請
    人有詐欺犯行之證據，詳為認定，本件聲請人聲請再審所舉聲請再審之理由，核
    與上引法條所定無一相符，應認為無再審理由，爰依同法第四百三十四條第一項
    ，裁定如主文。
中    華    民    國     八十九     年      十一      月     三   日
                              臺灣高等法院高雄分院刑事第七庭
                                  審判長法官  王光照
                                        法官  黃仁松
                                        法官  黃壽燕
右正本證明與原本無異。
不得抗告。
                                      書記官  蘇恒仁
中    華    民    國     八十九     年      十一      月     六   日
                                                              Ｊ


司法院資訊處製作；財團法人民間司法改革基金會備份。
